【裁判字號】    98,易,1284
【裁判日期】    990511
【裁判案由】    詐欺
【裁判全文】
臺灣高雄地方法院刑事判決              98年度易字第1284號
公  訴  人  臺灣高雄地方法院檢察署檢察官
被      告  丙○○
選任辯護人  王盈智律師
上列被告因詐欺案件，經檢察官提起公訴（98年度偵續字第52號
），本院判決如下：
    主  文
丙○○無罪。
    理  由
一、公訴意旨略以：被告丙○○係凱沅企業有限公司及設立於大
    陸地區之東莞湧豐家具有限公司（下稱東莞湧豐公司）負責
    人，經營製造及行銷家具之業務，告訴人鼎泓（誤為「鴻」
    ）家俱有限公司（下稱鼎泓公司）於大陸地區亦投資設有家
    具之加工廠經營製造家具零組件，於民國95年底起，提供家
    具零組件予東莞湧豐公司。詎丙○○明知其所經營之東莞湧
    豐公司財務已有問題，竟意圖為自己不法之所有，持臺灣銀
    行之信用狀向鼎鴻公司佯稱欲以該公司為協力廠商，希望能
    長期配合，該信用狀之額度逾百萬美金，保證以信用狀付款
    絕無問題云云，致鼎泓公司不疑有他，於96年9 月、96年10
    月、96年11月至12月間，分別交付價值新台幣（下同）17萬
    3917元、221 萬7568元、238 萬5373元之家具零件予被告，
    期間被告一再催貨，鼎鴻公司均應允而擴充產能趕工交貨，
    詎於96年12月間應支付鼎泓家俱有限公司96年9 月之貨款屆
    期後，被告經營之東莞湧豐公司竟人去樓空、惡性倒閉，鼎
    泓公司始知受騙，因認被告涉犯刑法第339 條第1 項之詐欺
    取財罪嫌。
二、公訴意旨認被告丙○○涉有詐欺取財罪嫌，無非以證人甲○○、乙○○之證述、請款對帳單、出貨單，及依被告所供，
    東莞湧豐公司已具相當規模，竟因黑道人士追殺，於96年12
    月22日逕自逃回臺灣地區，而結束該公司在大陸地區之營業
    ，且被告自承該公司最後1 位臺灣籍幹部，於被追殺前之96
    年12月已離職，該公司於96年下半年起，財務狀況即不佳等
    情，推認被告所經營之東莞湧豐公司為惡性倒閉，為主要之
    依據。而訊據被告雖自承於96年12月21日晚上，遭黑道人士
    追殺，逃至香港醫治後，返回臺灣地區，並結束東莞湧豐公
    司在大陸地區之營業，且東莞湧豐公司曾向鼎泓公司訂製家
    具配件，於結束營業前之96年11月許，並曾前往鼎泓公司，
    惟堅決否認有本件詐欺取財犯行，辯稱前往鼎泓公司之目的
    在驗貨，非商討延期以信用狀付款及繼續出貨事宜，另雖因
    金融風暴影響，訂單變少，且大陸地區之經營環境已大不如
    前，但東莞湧豐公司仍有一定之訂單，且經營財務上並無問
    題，沒有到期貨款無法支付之情形，在返回臺灣地區時，東
    莞湧豐公司之資產仍大於負債，係因追殺之黑道人士威脅要
    對太太、小孩不利，故而不願再繼續赴大陸地區經營，96年
    11月許係到鼎泓公司驗貨，非洽談支付貨款或生產進度問題
    ，東莞湧豐公司訂貨時，通常係就整批家具之零件一起訂貨
    ，例如桌子的每1 個腳都需要腳墊及飾塊，所以訂的腳墊及
    飾塊數目必相符即可配套，東莞湧豐公司不會下無法配套之
    訂單，但鼎泓公司出貨單之各零件數量都無法配套，與東莞
    湧豐公司訂貨情形不符，另告訴人鼎泓公司僅提出出貨單，
    未提出訂貨單，是其無法核對是否曾委託產製該筆家具零件
    等語。經查：
  (一)證據能力之判斷：
    1.按證人應命具結；證人、鑑定人依法應具結而未具結者，
      其證言或鑑定意見，不得作為證據，刑事訴訟法第186 條
      第1 項前段、第158 條之3 分別定有明文，是檢察官如未
      命證人具結，該部分之陳述自無證據能力。而本件證人甲○○於偵查中所為之陳述，檢察官並未命其具結，辯護人
      辯稱無證據能力，尚無不符，應認證人甲○○於檢察官偵
      查中所為之陳述，無證據能力。
    2.從事業務之人在業務上或通常業務過程所製作之紀錄文書
      、證明文書，因係於通常業務過程不間斷、有規律而準確
      之記載，通常有會計人員或記帳人員等校對其正確性，大
      部分紀錄係完成於業務終了前後，無預見日後可能會被提
      供作為證據之偽造動機，其虛偽之可能性小，何況如讓製
      作者以口頭方式於法庭上再重現過去之事實或數據亦有困
      難，因此其亦具有一定程度之不可代替性，除非該等紀錄
      文書或證明文書有顯然不可信之情況，否則有承認其為證
      據之必要，是刑事訴訟法第159 條之4 第2 款規定，除顯
      有不可信之情況外，從事業務之人於業務上或通常業務過
      程所須製作之紀錄文書、證明文書，得為證據，為同法第
      159 條第1 項被告以外之人於審判外之言詞或書面陳述不
      得作為證據之例外規定，而所謂得作為「證據」者，應指
      從事業務之人於業務上或通常業務過程以紀錄文書、證明
      文書所作之書面陳述，而非該紀錄文書、證明文書之形式
      本體，又因該紀錄文書、證明文書如未經製作者簽章，無
      法彰顯係何從事業務之人所作之書面陳述，自難認合於上
      開被告以外之人於審判外言詞或書面陳述得為證據之例外
      規定。本件告訴人提出之請款對帳單7 紙，均未經從事業
      務之人簽章，而係分列「鼎泓確認者」、「客戶確認者」
      2 欄位（上開欄位亦未經簽章確認），有該請款對帳單附
      卷可稽（詳97年度他字第2607號卷【下稱偵(一)卷】第4至
      10頁），顯見製作者製作上開請款對帳單之目的，僅在供
      鼎泓公司及其客戶確認出貨明細與品名、規格、價金，而
      非作為業務上或通常業務過程之紀錄或證明，難認係表彰
      製作者本身之陳述，自不合於刑事訴訟法第159 條之4第2
      款之規定，辯護人辯稱該請款對帳單無證據能力，就此而
      言，亦無不合。
    3.本件鼎泓公司出貨予東莞湧豐公司之出貨單，其上均記載
      訂單號碼、品名、數量、規格及單價，並分列「經理」、
      「主管」、「客戶簽收」3 欄位，其中「主管」欄、「客
      戶簽收」欄均經簽名並註記時間，有該出貨單60張附卷可
      按（詳偵(一)卷第11至41頁），而在「主管」欄簽名者有曾
      光、龍詹、趙建新、敬多蘭等人，其中曾光為鼎泓公司倉
      管人員，為職司出貨之主管，龍詹為倉管部門會計，於主
      管下班或不在時代理出貨，趙建新為負責與東莞湧豐公司
      接洽之業務人員，時間太晚時可代行出貨，敬多蘭為鼎泓
      公司之管理者，業據證人甲○○、乙○○證述在卷，有筆
      錄附卷可考（詳本院卷第72至73頁、第79頁、第93至94頁
      ），是上開人等在經管之出貨業務上，經確認後在「主管
      」欄簽章製作之出貨單，其上所為之出貨書面陳述，合於
      刑事訴訟法第159 條之4 第2 款之規定，應認有證據能力
      ，辯護人辯稱無證據能力，尚無可採。另在「客戶簽收」
      欄簽章確認簽收貨物之書面陳述，因被告辯稱簽章之羅先
      紅、張小剛非東莞湧豐公司負責簽收貨物之人員，且簽收
      欄所蓋之東莞湧豐公司簽收章係屬偽造，而本件查無證據
      可證明羅先紅、張小剛為東莞湧豐公司職司簽收貨物之人
      ，亦無證據可資證明出貨單上所蓋之東莞湧豐公司簽收章
      確為該公司所有，是自難認該出貨單上「客戶簽收」欄之
      簽章，確係由東莞湧豐公司負責簽收貨物人員，於業務上
      陳述為東莞湧豐公司簽收貨物，因認上開出貨單上該部分
      之陳述有顯不可信之情況，辯護人辯稱出貨單無證據能力
      ，於此部分，亦難認有何不合。
  (二)按犯罪事實應依證據認定之，無證據不得認定犯罪事實；不
    能證明被告犯罪者，應諭知無罪之判決，刑事訴訟法第154
    條第2 項、第301 條第1 項分別定有明文；另所謂認定犯罪
    事實之證據，無論其為直接或間接證據，均須達於通常一般
    人均不致有所懷疑，而得確信其為真實之程度，始得據為有
    罪之認定，若其關於被告是否犯罪之證明未能達此程度，而
    有合理性懷疑之存在，致使無法形成有罪之確信，根據「罪
    證有疑、利於被告」之證據法則，即不得遽為不利被告之認
    定，此亦有最高法院29年上字第3105號、40年台上字第86號
    、76年台上字第4986號判例意旨可資參照。
  (三)被告所承部分，核與證人即鼎泓公司負責人甲○○、證人即
    鼎泓公司總經理乙○○所證大致相符，且有香港沙田國際醫
    務中心仁安醫院之就醫紀錄及醫療帳單各1 份、外交部領事
    事務局函及所附被告於96年12月22日「遺失護照」之入國證
    明書、護照遺失作廢申請書附卷各1 份附卷可稽（詳97年度
    偵緝字第1722號卷【下稱偵(二)卷】第43至45頁、第50至54頁
    ），堪信為真實，是本件被告所經營之東莞湧豐公司於案發
    前即曾向鼎泓公司訂製家具配件，96年11月間，被告並曾前
    往鼎泓公司，而被告於96年12月21日遭黑道人士追殺，因而
    返回臺灣地區，結束東莞湧豐公司經營之事實，應可認定。
  (四)被告固辯稱於96年11月間前往鼎泓公司，目的在驗貨，非商
    討延期以信用狀付款及繼出貨事宜，然被告自承其所經營之
    東莞湧豐公司業已派遣品管人員羅先紅，在鼎泓公司駐廠檢
    驗品質，有筆錄附卷可稽（詳本院卷第88頁、第116 頁），
    既已有專責之駐廠人員檢驗貨品品質，被告以員工千人左右
    或以上規模傢俱公司（詳本院卷第93頁證人乙○○所證）負
    責人之尊，焉有隨意赴下游工廠檢驗品質之必要，所辯已難
    認合於情理，而依證人即負責鼎泓公司催收貨款之甲○○證
    稱略以：案發前向東莞湧豐公司催收貨款時就覺得怪怪的，
    所以打電話告知總經理乙○○，乙○○就東莞湧豐公司之訂
    貨因而先停止生產，東莞湧豐公司先由派駐人員羅先宏及負
    責訂貨之古經理，出面向鼎泓公司催貨，嗣後被告也親臨公
    司催貨兼看貨品品質，並要我們相信他們等語（詳本院卷第
    81頁），證人乙○○證稱略以：東莞湧豐公司之貨款自96年
    7 月起就有拖欠現象，伊就將該公司之訂單放在旁邊，不動
    工，所以被告及古經理才到鼎泓公司催貨，他們稱月底就會
    開信用狀，所以才繼續生產等語（詳本院卷第97至第98頁）
    ，參酌被告於檢察官偵查中供述略以：伊於96年下半年經營
    家具本業，狀況已不佳，該年11月間，財務並已出現狀況等
    語，亦有筆錄附卷可稽（詳偵(二)卷第28頁、第19頁），益見
    被告於96年11月間親赴鼎泓公司，主要非在檢驗貨物品質，
    而係因東莞湧豐公司財務出現週轉不靈情形，對鼎泓公司屆
    期之貨款無法依約給付，鼎泓公司暫停生產及出貨，因而親
    赴鼎泓公司協調暫緩付款及持續出貨事宜，所辯尚無可採。
  (五)按同批貨物所需之配件，可能因專業分工、分批訂製以節省
    時間或其他因素，而分批訂購，非必向同1 家生產廠商訂製
    ，且生產廠商係依訂貨廠商訂貨之指示生產交貨，無需顧慮
    訂貨廠商所訂貨物是否可以配套，是依一般經驗法則，尚無
    法因生產廠商之出貨數量不符訂貨廠商貨物配套原則，逕認
    該單據之記載有所不實。被告雖辯稱東莞湧豐公司均係配套
    訂製家具配件，然無法提供有效之方式以供調查證明，上開
    所辯自無法逕予採信，則所辯本件鼎泓公司出貨單之各零件
    數量無法配套，因與上開經驗法則不符，難認可採為認定出
    貨不實之依據。而東莞湧豐公司前既已向鼎泓公司訂製家具
    配件，且如上所述，被告復於96年11月親赴鼎泓公司協調暫
    緩付款及持續出貨事宜，參照曾光、龍詹、趙建新、敬多蘭
    等鼎泓公司業務人員，於本件出貨單上所為出貨之書面陳述
    ，有出貨單60張附卷可按（詳偵(一)卷第11至41頁），堪認東
    莞湧豐公司確向鼎泓公司訂製如請款對帳單及出貨單所示之
    家具配件。
  (六)被告所經營之東莞湧豐公司雖曾向鼎泓公司訂製如出貨單及
    請款對帳單所示之貨物，且依出貨單上曾光、龍詹、趙建新
    、敬多蘭等人之出貨記載，鼎泓公司已完成出貨之動作，雖
    可認定。但如前所述，出貨單「客戶簽收」欄之簽章記載因
    有顯不可信之情形而無證據能力，且證人甲○○主要負責催
    收帳款，並未接觸鼎泓公司出貨事宜，證人乙○○雖綜理鼎
    泓公司業務，但亦未實際參與出貨事宜，有其等之筆錄附卷
    可稽（詳本院卷第74頁、第76頁、第87頁、第95頁），是依
    證人甲○○、乙○○所證，亦無法證明鼎泓公司業已將出貨
    單及請款對帳單所示之貨物交付東莞湧豐公司，且本件查無
    其他證據可資證明鼎泓公司已將上開貨物交付東莞湧豐公司
    ，是尚難認鼎泓公司受有交付上開貨物之損害。
  (七)按商業經營非如固定受雇，過程中難免有起伏，如上所述，
    東莞湧豐公司於96年下半年經營狀況已不佳，該年11月間，
    財務並出現狀況，且對鼎泓公司屆期貨款有拖欠之情形，但
    尚難遽認當時已無支付本件貨款之資力，且被告係於96年12
    月21日遭黑道人士追殺，因而返回臺灣地區，結束東莞湧豐
    公司經營，亦如前述，參酌大陸地區近年因開放各國資金投
    入，沿海地區工商業已有明顯進展，主政者鼓勵投資之範圍
    已有限縮，人力供應亦因各產業之進駐而相對吃緊，投資經
    營之成本已逐漸提高，而家具產製非屬新興之高附加價值產
    業，經營利潤本已遭高度壓縮，是被告辯稱在公司經營陷入
    低潮之時，在妻子、子女安全又遭受威脅之情況下，考量在
    大陸地區經營家具產製之環境已大不如前，因而決定返回臺
    灣地區，結束東莞湧豐公司之經營，尚符常情，則亦難因公
    訴意旨所指公司經營、財務狀況已不佳，及被告遭追殺逃回
    臺灣地區結束東莞湧豐公司經營等情，遽認被告屬惡性倒閉
    ，且前基於不法所有意圖，向鼎泓公司以訂製為名詐騙家具
    配件。另臺商在大陸地區經營所雇用之臺籍幹部，已因大陸
    地區人民長期受雇後有一定工作閱歷，而相對減少，是台籍
    幹部於案發前均已離職之事實，或因東莞湧豐公司人事經營
    已上軌道，無需再藉助臺籍幹部管領，或因節省人事費用之
    考量，但均無法據以推認為惡性倒閉前之資遣，併予敘明。
  (八)綜上所述，依證人甲○○、乙○○所證，參酌曾光、龍詹、
    趙建新、敬多蘭等人於出貨單上所為鼎泓公司出貨之書面陳
    述，雖可證明東莞湧豐公司曾向鼎泓公司訂製如本件出貨單
    及請款對帳單上之家具配件，但並無證據可資證明上開貨品
    業已交付東莞湧豐公司，且亦無證據可資證明東莞湧豐公司
    於訂製本件家具配件時已無支付價金之能力，從而亦無法推
    認經營該公司之被告有不法意圖，或以訂製為名行詐欺取財
    之實。
三、本件尚無法使通常之人確信被告有詐欺取財之犯行而無疑，
    自應為被告無罪之諭知。
據上論斷，應依刑事訴訟法第301 條第1 項，判決如主文。
本案經檢察官張志杰到庭執行職務。
中    華    民    國    99    年    5     月    11    日
                刑事第六庭審判長法  官  李璧君
                                法  官  曾鈴
                                法  官  鄭峻明
以上正本證明與原本無異。
如不服本判決應於收受判決後10日內向本院提出上訴書狀，並應
敘述具體理由。其未敘述上訴理由者，應於上訴期間屆滿後20日
內向本院補提理由書(均須按他造當事人之人數附繕本)「切勿逕
送上級法院」。
中    華    民    國    99    年    5     月    11    日
                                書記官  吳韻芳

司法院資訊處製作；財團法人民間司法改革基金會備份。
